【裁判字號】    89,判,2648
【裁判日期】    890831
【裁判案由】    有關核發證明事務
【裁判全文】
最  高  行  政  法  院  判  決                  八十九年度判字第二六四八號
    原      告  甲○○○
    被      告  臺北市北投區公所
    代  表  人  陳壽寶
右當事人間因有關核發證明事務事件，原告不服內政部中華民國八十七年八月十八日
台  內訴字第八七○四二九三號再訴願決定，提起行政訴訟。本院判決如左：
    主  文
原告之訴駁回。
訴訟費用由原告負擔。
    事  實
緣原告原有坐落臺北市○○區○○段三小段二六二、二七八、二八○號等三筆土地，
於民國七十七年三月十七日移轉登記予許金石，許金石復於七十八年十一月六日移轉
登記予陳順興。嗣法務部調查局臺北市調查處（下稱北市調處）查獲係林明祥利用許
金石名義購買上開土地，臺北市稅捐稽徵處士林分處認為無免徵土地增值稅之適用，
向原告補徵該三筆土地之土地增值稅。原告不服，另案提起一再訴願、行政訴訟均被
駁回，乃於八十六年十一月二十六日向被告申請撤銷七十七年三月十五日北市投經字
第四二三三號核發予許金石，其持以辦理系爭土地移轉登記之自耕能力證明書。案經
被告審查結果，當時係依自耕能力證明書之申請及核發注意事項之規定核發，乃以八
十六年十二月十一日北市投區經字第八六二二四三五五○○號函否准原告所請。原告
不服，一再訴願，遞遭決定駁回，遂提起行政訴訟。茲摘敘兩造訴辯意旨於次：
原告起訴意旨及補充理由略謂︰為貫徹憲法第一百四十三條第四項所定「扶植自耕農
」之基本國策，土地法第三十條規定：「私有農地所有權之移轉，其承受人以能自耕
者為限．．．」土地稅法第三十九條之二（農業發展條例第二十七條、平均地權條例
第四十五條）進而規定「農業用地在依法作農業使用期間，移轉與自行耕作之農民，
繼續耕作者，免徵土地增值稅。」且為貫徹「農地農有」政策，地政機關要求辦理農
地所有權移轉登記之買受人提出自耕能力證明書。而為核發自耕能力證明書，內政部
頒佈「自耕能力證明書之申請及核發注意事項」，以落實執行前開法律規定。依內政
部八十年五月三十一日台內地字第九二一二四八號函釋：「已核發之自耕能力證明書
，經有關機關證明申請人於申請當時確不符合內政部頒佈之自耕能力證明書之申請及
核發注意事項之規定者，得由原核發機關撤銷之。」即採「實質審查」原則，得事後
撤銷。由鈞院八十二年度判字第二二四五號判決：「．．．故徵土地增值稅之農業用
地，如經查明係第三者利用農民名義購買與移轉與自行耕作之農民繼續耕作有別，自
無免徵土地增值稅之適用，稅捐機關於核准免徵『後』發見上情時，非不得補徵原免
徵稅額。．．．」可知鈞院認定土地增值稅之免徵與否係以實際農地買受人作為認定
課稅與否之對象。縱使原來予以免徵，事後查明有誤，仍可撤銷原免課之處分。自耕
能力證明書之申請及核發注意事項，既為執行土地法第三十條等「農地農有政策」規
定所設，用以證明農地承受人之自耕能力，而鈞院前開二二四五號判決業已明揭核發
自耕能力證明書之許金石並非真正農地承受人，係林明祥之人頭，即無意願在受讓農
地自任耕作，則自耕能力證明書已成脫法行為之「工具」，自有撤銷之必要。臺北市
北投區公所與臺北市稅捐處同屬臺北市政府，臺北市稅捐處無視臺北市士林區公所核
發許金石之自耕能力證明書，以實際承受人係非農民之林明祥而另予補稅，然臺北市
北投區公所卻以專為特定農地（北市○○段○○段二六二、二七八、二八○地號土地
）移轉而申請之自耕能力證明書，縱使事後查知其係為脫法而申請，亦不能撤銷。同
為貫徹憲法及土地法農地農有政策下之認定，卻存有兩套標準，豈不矛盾，既採「實
質審查」原則，自耕能力證明書之核發及應否補課土地增值稅，自應同以農地實際買
受人作為認定准否核發自耕能力證明書及課稅之對象。訴願及再訴願決定書謂，自耕
能力申請人許金石是否為他人利用為人頭來購買農地，非被告當時所能或所應查明之
事項，顯然未查申請人許金石申請核發自耕能力證明書之目的，實有違實質審查之精
神，造成行政機關左手稱違法，右手卻稱合法之矛盾現象。倘自耕能力證明書之核發
對象不能或不應以實際承受人為核發及審查對象，則稅捐機關何以補稅﹖再者，在明
知原自耕能力證明書申請人許金石係他人人頭而不予撤銷，空留此份「合法」之自耕
能力證明書之意義何在﹖又如何能真正落實土地法第三十條農地農有之規定﹖又查，
就臺北士林區公所否准撤銷陳順興自耕能力證明之處分及訴願、再訴願決定，業經鈞
院八十八年度判字第二○二○號判決撤銷。臺北市士林區公所嗣以陳順興係沈峰吉之
人頭，無自任耕作之意思，亦無自任耕作之事實，撤銷該自耕能力證明書。臺北市士
林地政所亦依該第二○二○號判決及司法院釋字第三七九號解釋，以陳順興違反土地
法第三十條規定，依法塗銷陳順興之所有權，回復為許金石名義。被告雖稱許金石七
十七年申請核發自耕能力證明書時，有北投區○○○段紗帽山小段一五九扡土地，與
陳順興原住臺南縣麻豆鎮，其原有耕地（麻豆鎮○○段八六三、五○三號土地）已出
售，遷至臺北市士林區申請核發自耕能力證明時，已無耕地乙節略有不同，但許金石
非以自任耕作之意思申請核發自耕能力證明書，以及在系爭農地上無自任耕作之事實
，則與陳順興之情形無異。為此請求判決將原決定及原處分均予撤銷等語。
被告答辯意旨略謂︰按內政部七十五年十一月二十五日台內地字第四五三一七二號函
修正之自耕能力證明書之申請及核發注意事項三規定：「申請人於申請時如有左列情
形之一者，視為不能自耕, 應不准核發本證明書：（一）申請人為公、私法人或未滿
十六歲之自然人。（二）專任農耕以外之職業者。（三）在學之學生（夜間部學生不
在此限）。（四）住所與其承受農地非在同一或毗鄰鄉（鎮、市、區），但其交通路
線距離在十五公里以內者，不在此限。（五）現耕農地與承受農地非在同一或毗鄰鄉
（鎮、市、區），但其交通路線距離在十五公里以內或申請人已喪失其現耕農地者，
不在此限。（六）現有農地全部出租者。（七）現有農地已廢耕或已委託經營者。」
八十年五月三十一日台內地字第九二一二四八號函釋：「已核發之自耕能力證明書，
經有關機關證明申請人於申請當時確不符合內政部頒定之自耕能力證明書之申請及核
發注意事項規定者，得由原核發機關撤銷之。」本案許金石於七十六、七十七年間以
自耕農身分向被告申請核發自耕能力證明書，經被告派員於七十六年十二月二十八日
前往許金石所有北投區○○段紗帽山小段一五九地號土地現場勘查（種植蔬菜），就
附卷之當時「核發自耕能力證明書簽辦單審查作業明細表」所列各「審核項目」逐項
審查，並無首揭注意事項三視為不能自耕之情事，乃於七十七年三月十五日核發北市
投區經字第四二三三號農地承受人自耕能力證明書。本案申請人許金石既無不符首揭
注意事項之規定，則原告主張依首揭內政部函釋撤銷許金石之自耕能力證明書非有理
由，況核發自耕能力證明書僅是執行土地法第三十條之前置作業，且自耕能力證明書
亦僅在認定申請人是否確能自任耕作，至申請人是否為他人利用為人頭來購買農地，
則非核發自耕能力證明書之機關當時所能或所應查明之事項。系爭三筆地號土地，依
據土地登記簿所載，所有權早於七十七年三月十七日由原告移轉予許金石，並免徵土
地增值稅在案，原告早已知悉許金石取得系爭之證明書，嗣因本市稅捐稽徵處士林分
處向原告補徵該三筆土地之土地增值稅，原告不服，另案經訴願、再訴願、行政訴訟
，均遭駁回，原告遂向被告申請撤銷許金石之自耕能力證明書，經被告否准後，其訴
願、再訴願所持之理由均經相關機關審議，以「無理由」予以駁回，是被告所為處分
，揆諸前揭法條及內政部函規定，並無不合，予維持等語。
    理  由
按「申請人於申請時如有左列情形之一者，視為不能自耕, 應不准核發本證明書：（
一）申請人為公、私法人或未滿十六歲之自然人。（二）專任農耕以外之職業者。（
三）在學之學生（夜間部學生不在此限）。（四）住所與其承受農地非在同一或毗鄰
鄉（鎮、市、區），但其交通路線距離在十五公里以內者，不在此限。（五）現耕農
地與承受農地非在同一或毗鄰鄉（鎮、市、區），但其交通路線距離在十五公里以內
或申請人已喪失其現耕農地者，不在此限。（六）現有農地全部出租者。（七）現有
農地已廢耕或已委託經營者。」為內政部七五年十一月二十五日台內地字第四五三一
七二號函修正之自耕能力證明書之申請及核發注意事項三所規定。本件原告原有系爭
三筆土地，於七十七年三月十七日移轉登記予許金石，許金石復於七十八年十一月六
日移轉登記予陳順興。嗣北市調處查獲係林明祥利用許金石名義購買上開土地，臺北
市稅捐稽徵處士林分處認為無免徵土地增值稅之適用，向原告補徵該三筆土地之土地
增值稅。原告不服，循序提起行政訴訟被駁，乃於八十六年十一月二十六日向被告申
請撤銷七十七年三月十五日北市投經字第四二三三號核發予許金石，其持以辦理系爭
土地移轉登記之自耕能力證明書。案經被告審查結果，以七十六年間許金石以自耕農
身分，向被告申請核發自耕能力證明書，除有戶籍登記簿行業與職業欄所載自耕農附
原處分卷可稽外，經被告派員於七十六年十二月二十八日前往現場勘查，許金石有北
投區○○段紗帽山小段一五九號土地，種植疏菜，依當時核發自耕能力證明書簽辦單
審查作業明細表所列各審核項目逐項審查，並無上述注意事項三，視為不能自耕情事
，被告核發自耕能力證明書，符合首揭規定，乃駁回原告撤銷該證明書之請求，一再
訴願決定遞予維持，經核俱無違誤。原告起訴主張如事實欄所載，經查，已核發之自
耕能力證明書，嗣後經有關機關證明申請人於申請當時確不符合內政部頒佈之自耕能
力證明書之申請及核發注意事項之規定者，依內政部八十年五月三十一日台內地字第
九二一二四八號函釋，固得由原核發機關撤銷之，然核發之證明書，並無不符當時之
自耕能力證明書之申請及核發注意事項之規定，即無從撤銷。本件原告迄未能證明系
爭自耕能力證明書之核發違反當時注意事項何項規定，則其請求撤銷該證明書，自非
有據。次查核發自耕能力證明書僅係執行土地法第三十條之前置作業，且自耕能力證
明書亦祇認定申請人是否確能自任耕作，至申請人嗣後是否確持該證明書購地，自任
耕作，或供他人利用為人頭購買農地，均非核發自耕能力證明書之機關當時所能或所
應查明之事項。申請人取得自耕能力證明書後，縱供他人利用為人頭，該證明書所證
明申請有自耕能力之內容既無錯誤，自無撤銷餘地。本院八十二年度字第二二四五號
判決係就系爭土地可否免徵土地增值稅為裁判，與本案事實無關。八十八年度判字第
二○二○號判決係因陳順興於七十八年九月六日申請核發自耕能力證明書時，其在臺
南縣麻豆鎮原有耕地業已出售，該轄區內無耕地，而其居住之臺北市○○區○○里○
鄰○○路○段一四三號臺北市士林區公所轄區內亦無耕地，是否仍具有農民身分，符
合核發自耕能力證明書之要件，不無疑問，而將臺北市士林區公所否准原告申請撤銷
陳順興之自耕能力證明書之處分撤銷，與本件尚未發現系爭自耕能力證明書之核發有
不符首揭注意事項情形不同，難以援用。原告所訴各節，均無足取，其訴非有理由，
應予駁回。
據上論結，本件原告之訴為無理由，爰依行政訴訟法施行法第二條、行政訴訟法第九
十八條第三項前段，判決如主文。
中    華    民    國     八十九      年      八      月     三十一      日
              最 高 行 政 法 院 第 一 庭
                                審 判 長 法  官      黃  綠  星
                                         法  官      彭  鳳  至
                                         法  官      蔡  進  田
                                         法  官      黃  璽  君
                                         法  官      廖  宏  明
右  正  本  證  明  與  原  本  無  異
                                         法院書記官  邱  彰  德
中    華    民    國     八十九      年      八      月     三十一      日


司法院資訊處製作；財團法人民間司法改革基金會備份。
